---
title: "Análisis de Criminalidad y Salud Mental en Comunidades Autónomas"
author: "Tu Nombre"
date: "`r Sys.Date()`"
output: 
  html_document:
    toc: true
    toc_depth: 3
    theme: spacelab
---
# Introducción

En este informe se analiza la relación entre la criminalidad y los problemas de salud mental en las comunidades autónomas de España. 
El objetivo es explorar si existe alguna correlación entre la criminalidad media y la incidencia de problemas de salud mental, diferenciando por sexo. 
Se utilizarán datos oficiales de salud mental y criminalidad.

# 1. Carga de librerías y configuración inicial

```{r libraries, message=FALSE, warning=FALSE}
# Librerías necesarias
library(tidyverse)
library(readr)
library(jsonlite)
library(stringr)
library(ggrepel)
```
# Carpeta con los archivos
```{r salud_mental, message=FALSE, warning=FALSE}
carpeta <- "INPUT/DATA/Salud_Mental"
archivos <- list.files(carpeta, pattern = "_UTF8\\.csv$", full.names = TRUE)
```
# Leer y combinar todos los CSV
```{r combina_salud, message=FALSE, warning=FALSE}
salud_mental <- read_delim(
archivos, delim = ";", id = "archivo",
trim_ws = TRUE, show_col_types = FALSE
)
```
# Homogeneizar nombres de comunidades
```{r homogeneiza_nombres, message=FALSE, warning=FALSE}
salud_mental2 <- salud_mental %>%
rename(Comunidad = `Comunidades y Ciudades Autónomas`) %>%
mutate(
Comunidad = case_when(
Comunidad == "Andalucía"                   ~ "Andalucia",
Comunidad == "Aragón"                      ~ "Aragon",
Comunidad == "Asturias, Principado de"     ~ "Principado De Asturias",
Comunidad == "Balears, Illes"              ~ "Islas Baleares",
Comunidad == "Castilla-La Mancha"          ~ "Castilla La Mancha",
Comunidad == "Castilla y León"             ~ "Castilla Y Leon",
Comunidad == "Comunitat Valenciana"        ~ "Comunidad Valenciana",
Comunidad == "Madrid, Comunidad de"        ~ "Comunidad De Madrid",
Comunidad == "Murcia, Región de"           ~ "Region De Murcia",
Comunidad == "Navarra, Comunidad Foral de" ~ "Comunidad Foral De Navarra",
Comunidad == "País Vasco"                  ~ "Pais Vasco",
Comunidad == "Rioja, La"                   ~ "La Rioja",
TRUE ~ Comunidad
)
)
```
# Filtrar y seleccionar columnas importantes
```{r cols_importantes, message=FALSE, warning=FALSE}
salud_resumen <- salud_mental2 %>%
filter(
`Total Nacional` == "Total",
`Número medio` == "Media",
Sexo %in% c("AMBOS SEXOS","MUJERES","HOMBRES")
) %>%
select(
comunidad = Comunidad,
Sexo,
SaludMental = Total
) %>%
mutate(SaludMental = parse_number(SaludMental))  # Convertimos a num
```
# Carpeta con criminalidad
```{r criminaldad, message=FALSE, warning=FALSE}
ruta_criminalidad <- "INPUT/DATA/CRIMINALIDAD"
archivos <- list.files(path = ruta_criminalidad, pattern = "*.csv", full.names = TRUE)
```
# Función para procesar cada CSV y añadir la columna comunidad
```{r añdir_comunidad, message=FALSE, warning=FALSE}
procesar_csv <- function(f) {
df <- read_csv2(f)
comunidad <- f %>%
basename() %>%
str_remove("\\.csv$") %>%
str_to_lower() %>%
str_extract("(?<=en_).*") %>%
str_replace_all("[_\\-]+", " ") %>%
str_squish() %>%
str_to_title()
df$comunidad <- comunidad
df
}
```
# Aplicar a todos los archivos y unir
```{r unir, message=FALSE, warning=FALSE}
datos_criminalidad_total <- bind_rows(lapply(archivos, procesar_csv))
```
# Resumen de criminalidad por comunidad
```{r resumen_criminalidad, message=FALSE, warning=FALSE}
criminalidad_resumen <- datos_criminalidad_total %>%
mutate(comunidad = str_replace(comunidad, "^En\\s+", "")) %>%
group_by(comunidad) %>%
summarise(Criminalidad = mean(`Denuncias (Dato acumulados)`, na.rm = TRUE))
```
# Unión
```{r union, message=FALSE, warning=FALSE}
datos_resumen <- left_join(criminalidad_resumen, salud_resumen, by = "comunidad")
```
# Revisamos los primeros registros
```{r revision, message=FALSE, warning=FALSE}
head(datos_resumen)
```
# Ambos sexos
```{r ambos_sexos, message=FALSE, warning=FALSE}
datos_ambos <- datos_resumen %>% filter(Sexo == "AMBOS SEXOS")
comparacion_ambos <- datos_ambos %>%
filter(SaludMental == max(SaludMental, na.rm = TRUE) |
SaludMental == min(SaludMental, na.rm = TRUE))
```
# Mujeres
```{r mujeres, message=FALSE, warning=FALSE}
datos_mujeres <- datos_resumen %>% filter(Sexo == "MUJERES")
comparacion_mujeres <- datos_mujeres %>%
filter(SaludMental == max(SaludMental, na.rm = TRUE) |
SaludMental == min(SaludMental, na.rm = TRUE))
```
# Hombres
```{r hombres, message=FALSE, warning=FALSE}
datos_hombres <- datos_resumen %>% filter(Sexo == "HOMBRES")
comparacion_hombres <- datos_hombres %>%
filter(SaludMental == max(SaludMental, na.rm = TRUE) |
SaludMental == min(SaludMental, na.rm = TRUE))
```
# Ambos sexos
```{r gg_ambos_sexos, message=FALSE, warning=FALSE}
ggplot(datos_ambos, aes(x = Criminalidad, y = SaludMental)) +
geom_point(colour = "red") +
geom_smooth(method = "lm", se = TRUE, colour = "gold") +
geom_text_repel(aes(label = comunidad), size = 3) +
labs(
x = "Criminalidad media (denuncias)",
y = "Problemas de salud mental (media)",
title = "Relación entre Criminalidad y Salud Mental",
subtitle = "Ambos sexos — Comunidades Autónomas"
)
```
# Mujeres
```{r gg_mujeres, message=FALSE, warning=FALSE}
ggplot(datos_mujeres, aes(x = Criminalidad, y = SaludMental)) +
geom_point(colour = "deeppink") +
geom_smooth(method = "lm", se = TRUE, colour = "red") +
labs(
x = "Criminalidad media (denuncias)",
y = "Problemas de salud mental (media)",
title = "Relación entre Criminalidad y Salud Mental",
subtitle = "Mujeres — Comunidades Autónomas"
)
```
# Hombres
```{r gg_hombres, message=FALSE, warning=FALSE}
ggplot(datos_hombres, aes(x = Criminalidad, y = SaludMental)) +
geom_point(colour = "blue") +
geom_smooth(method = "lm", se = TRUE, colour = "red") +
labs(
x = "Criminalidad media (denuncias)",
y = "Problemas de salud mental (media)",
title = "Relación entre Criminalidad y Salud Mental",
subtitle = "Hombres — Comunidades Autónomas"
)
```

